【裁判字號】    95,台上,1066
【裁判日期】    950525
【裁判案由】    確認本票債權不存在
【裁判全文】
最高法院民事判決            九十五年度台上字第一○六六號
    上  訴  人  乙○○
                丙○○
                丁○○
    共      同
    訴訟代理人  羅豐胤律師
                王雅泠律師
    被 上訴 人  甲○○即黃.
上列當事人間請求確認本票債權不存在事件，上訴人對於中華民
國九十三年十二月十四日台灣高等法院台中分院第二審判決（九
十二年度重上字第八○號），提起上訴，本院判決如下：
    主  文
原判決廢棄，發回台灣高等法院台中分院。
    理  由
本件上訴人主張：被上訴人於民國八十二年間，假藉幫忙上訴人
乙○○解決與訴外人謝文深間之婚外情，須賠償謝文深之配偶、
辦法會消災、及敷衍黑道份子等由，逼迫、詐使乙○○簽交如原
判決附表（下稱附表）一所示，面額合計新台幣（下同）三千二
百六十萬元之本票六張；又於九十一年一月二十日，偕同其家人
及訴外人邱俊宏等人，至乙○○及其女即上訴人丙○○、丁○○
在加拿大溫哥華住處，控制伊等之行動自由，脅迫伊等共同簽署
分期清償契約書及共同簽發如附表二所示之面額合計三千六百六
十萬元之本票八張（下稱系爭本票）。兩造間既無前述債權債務
關係存在，且伊等已撤銷各該被詐欺及脅迫之意思表示，被上訴
人仍持系爭本票聲請裁定准予強制執行，即屬無據。求為確認系
爭本票債權不存在及系爭分期清償契約書之債權不存在之判決（
上訴人另請求確認系爭本票不適於強制執行部分，業經第一審判
決敗訴確定）。
被上訴人則以：伊於八十二年五月間應上訴人乙○○之請求借其
九百萬元以解決妨害家庭訴訟，同年乙○○又以移民加拿大及投
資需款為由，陸續向伊及伊妹黃燦寶共借用三千二百六十萬元。
因乙○○有意避債，伊始於九十一年一月二十日至加國溫哥華與
乙○○商議達成和解，乙○○除當場簽立分期清償契約書，取回
附表一所示本票六紙，另行簽發附表二所示系爭本票外，並由其
女丙○○、丁○○於清償契約書上簽名擔任連帶保證人，及共同
為系爭本票之發票人。上訴人以其受詐欺、脅迫簽署系爭分期清
償契約書及本票而撤銷意思表示，自屬無理。縱系爭借款有部分
為訴外人黃燦寶、顏金英等人所出借，但既經其等讓予伊，並通
知乙○○，伊對乙○○之借款債權即屬存在等語，資為抗辯。
原審廢棄第一審所為上訴人勝訴部分之判決，改判駁回其訴，無
非以：依系爭分期清償契約書第一條：「乙方（乙○○）自中華
民國八十二年起於中華民國台灣省台中市向甲方（被上訴人）借
款合計新台幣參仟貳佰陸拾萬元，茲有附表乙方簽立本票六紙為
憑。」第二條：「乙方借款本金參仟貳佰陸拾萬元加上利息肆佰
萬元，合計肆佰萬元（似應為參仟陸佰陸拾萬元之誤）因乙方一
再要求延緩清償，甲方同意其依本契約之條款履行。」第三條：
「乙方應將參仟陸佰陸拾萬元借款分八期清償完畢」等約定，堪
認該契約為兩造間就上訴人乙○○原積欠被上訴人三千二百六十
萬元之借款，所為利息四百萬元及緩期、分期償還約定之和解契
約，而非債之更新，兩造即應同受和解契約之拘束。上訴人雖主
張乙○○未向被上訴人借款，與被上訴人間無債權債務關係存在
云云，然上訴人對於九十一年一月二十日在加拿大溫哥華其住處
共同簽發系爭本票，及於系爭分期清償契約書上簽名等事實，既
不爭執，自應就其所稱受脅迫簽立之事實負舉證之責。查兩造原
屬舊識，被上訴人一家人遠從台灣至加拿大，雙方敘舊話家常，
本屬常情，尚難以被上訴人一家人停留時間之長久，而認被上訴
人有施行強暴、脅迫之行為。或以上訴人丙○○腹中胎兒早產，
充為被上訴人一行人當時確有施行恐嚇、威逼手段之證明。此外
，上訴人並未提出其他積極證據以證明其確受有強暴脅迫之事實
，則上訴人以受脅迫為由所為撤銷之意思表示，自不生效力，應
認其共同簽立之系爭分期清償契約書及系爭本票，仍屬有效存在
。從而上訴人請求確認系爭本票債權及系爭分期清償契約書之債
權不存在，均屬無據等詞，為其論斷之基礎。
按金錢借貸為要物契約，應由貸與人就交付金錢之事實負舉證責
任。本件兩造間為系爭本票之前後手，上訴人為清償借款，始簽
發系爭本票予被上訴人，均為原審認定之事實。果爾，上訴人既
否認彼此間有借貸關係存在及收受被上訴人交付借款，依上說明
，被上訴人自應就其有交付借款之事實，負舉證之責。且上訴人
起訴請求確認系爭本票及系爭分期清償契約書上之債權不存在，
均為消極確認之訴，亦應由被上訴人就該本票及契約書上所載債
權存在之事實，負舉證責任。原審未命被上訴人就借貸關係之存
在、借款之交付等原因事實，暨分期清償契約書所載債權之存在
為舉證之前，即認上訴人所舉證據不足以證明其被強暴、脅迫，
始簽立系爭本票及分期清償契約書，其撤銷各該意思表示，不生
效力，而疏未審究系爭本票暨分期清償契約書所由生之兩造間借
貸關係及被上訴人之借款債權是否確屬存在，遽為上訴人不利之
判決，自有違誤。其次，依被上訴人於原審自認：系爭債權其中
一千五百五十萬元、一千二百三十萬元之出借人分別為訴外人黃
燦寶、顏金英，被上訴人於九十二年五月一日始受讓，有債權讓
與契約書為憑等情（原審卷第一宗，一一六、一一九、一二○頁
），似見上訴人於九十一年一月二十日簽發系爭本票及系爭分期
償還契約書暨其請求確認該本票、契約書之債權不存在時，其中
至少有部分債權顯非被上訴人所有。原審未遑詳查，逕為上訴人
全部敗訴之判決，即有未洽。再者，依黃燦寶、顏金英之證述，
其借款每次以現金為之（一審卷，一三一、一三三頁），如屬實
在，渠等每次出借之款項高達一、二百萬元，未經由銀行匯款
程序！又未收取任何收據！被上訴人每月支付顏金英每萬元以「
一百八十元」計算之利息（一審卷一三三頁顏金英證言。按一千
二百三十萬元之一年利息為二百六十五萬餘元，自八十三年至九
十一年，其利息為二千三百九十餘萬元），竟於分期償還契約書
上僅向上訴人請求區區四百萬元之利息，是否無悖於經驗法則？
參酌黃燦寶所陳本票金額超過所借出之本金（一審卷，一三二頁
），則被上訴人如確有現款貸與上訴人，其實際借款金額若干？
倘有以折扣或其他方法巧取利益，就超過部分，上訴人請求確認
被上訴人之債權不存在，是否無理？原審未為調查釐清，遽行判
決，尤屬難昭折服。上訴意旨，指摘原判決為不當，求予廢棄，
非無理由。
據上論結，本件上訴為有理由。依民事訴訟法第四百七十七條第
一項、第四百七十八條第二項，判決如主文。
中    華    民    國  九十五  年    五    月  二十五  日
                      最高法院民事第四庭
                          審判長法官  蘇  茂  秋
                                法官  蘇  達  志
                                法官  陳  碧  玉
                                法官  王  仁  貴
                                法官  劉  靜  嫻
      本件正本證明與原本無異
                                      書  記  官
中    華    民    國  九十五  年    六    月    六    日
                                                      Ｋ


司法院資訊處製作；財團法人民間司法改革基金會備份。
